臺灣臺北地方法院民事判決　　　　　　 95年度重訴字第668號
原　　　告　財政部國有財產局
法定代理人　乙○○
訴訟代理人　丁○○
複 代理 人　丙○○
　　　　　　甲○○
被　　　告　己○○
訴訟代理人　歐斐文律師
被　　　告　戊○○
上列當事人間請求拆屋還地等事件，本院於九十六年四月十六日
言詞辯論終結，判決如下：
    主  文
被告己○○應將坐落臺北市○○區○○段一小段二０六地號土地
上門牌號碼臺北市中山區○○○路八五巷五三號如附圖A部分所
示面積一七０點二九平方公尺之建物拆除，併同將該建物旁如附
圖B部分所示面積五二點四五平方公尺之土地騰空，將該二部分
之土地返還予原告。
被告己○○應給付原告新臺幣陸佰玖拾參萬貳仟伍佰伍拾玖元及
自民國九十五年六月二日起至返還前項土地之日止，按年息百分
之五計算之利息，及自民國九十五年五月一日起至返還前項土地
之日止，按月給付原告新臺幣拾壹萬伍仟肆佰貳拾參元。
原告其餘之訴駁回。
訴訟費用由被告己○○負擔十分之九，餘由原告負擔。
本判決於原告以新臺幣肆佰陸拾壹萬柒仟元為被告己○○供擔保
後，得假執行。但被告己○○以新臺幣壹仟參佰捌拾伍萬捌佰陸
拾肆元為原告預供擔保，得免為假執行。
原告其餘假執行之聲請駁回。
    事  實  及  理  由
甲、程序方面：
    按訴狀送達後，原告不得將原訴變更或追加他訴；但擴張應
    受判決事項之聲明者，不在此限，民事訴訟法第255條第1項
    第3款定有明文。本件原告起訴時，原請求：(一)、被告應將
    坐落於臺北市○○區○○段1小段206地號國有土地上門牌為
    臺北市○○○路85巷53號石棉瓦頂磚木造平房、磚造平房及
    庭院、鐵架棚、水泥地、磚牆內庭院及地上物門牌號碼另同
    巷55號石棉瓦頂磚木造平房（以上占用面積合計178平方公
    尺，惟實際仍應以地政機關實測為主）拆除，將土地騰空返
    還原告。(二)、被告應給付原告新台幣（下同）664萬4,398元
    及自起訴狀繕本送達翌日起至清償日止按週年利率5％計算
    之利息，並應自民國95年5月1日起至返還土地之日止，按月
    給付原告9萬2,239元 (本院卷第2頁至第3頁）。嗣於訴訟進
    行中，變更其聲明為：(一)、被告等應將坐落於臺北市○○區
    ○○段1小段206地號國有土地上使用面積170.29平方公尺門
    牌為臺北市中山區○○○路85巷53號之房屋（即臺北市中山
    地政事務所土地複丈成果圖編號A部分）拆除，併同將該屋
    旁同為被告等管領使用範圍內面積52.45平方公尺之土地騰
    空（即土地複丈成果圖編號B部分空地），返還原告。(二)、
    被告等應連帶給付原告831萬元4,458元及自起訴狀繕本送達
    翌日起至清償日止按週年利率5％計算之利息，並應自民國
    95 年5月1日起至返還土地之日止，按月連帶給付原告11萬
    5,432元（本院卷第84頁至第85頁），其屬擴張應受判決事
    項之聲明，核與首揭規定相符，應予准許。
乙、實體方面：
一、原告起訴主張：原告為臺北市○○區○○段1小段206地號國
    有土地（下稱系爭土地）之管理人，被告於系爭土地搭建門
    牌號碼為臺北市中山區○○○路85巷53號如附圖編號A所示
    面積170.29平方公尺之房屋（下稱系爭房屋）並占用旁邊如
    附圖編號B所示面積52.45平方公尺之空地。被告前曾三度洽
    原告所屬臺灣北區辦事處申請承租，惟分別因其所提出之林
    森北路85巷53號門牌係盜用原告已辦竣報廢及建物滅失登記
    之國有房屋原貼掛門牌，致難認符合國有財產法第42條第1
    項第2款規定，及系爭國有土地因地形方整，適宜整體利用
    ，並已有預定用途等事由，三度遭原告所屬臺灣北區辦事處
    註銷其申請承租在案，被告無權占用系爭土地，爰依民法第
    767條規定，請求被告拆除系爭房屋，將所占用系爭土地返
    還原告。又被告無權占用系爭土地，可獲得相當於租金之利
    益，致原告受有相當於租金之損害，爰依民法第179條、土
    地法第97條及第105條規定，請求被告返還不當得利等語。
    並聲明：(一)、被告等應將坐落於臺北市○○區○○段1小段
    206地號國有土地上使用面積170.29平方公尺門牌為臺北市
    中山區○○○路85巷53號之房屋如附圖編號A部分拆除，併
    同將該屋旁同為被告等管領使用範圍內面積52.45平方公尺
    如附圖編號B部分土地騰空，返還原告。(二)、被告等應連帶
    給付原告831 萬元4,4 58元及自起訴狀繕本送達翌日起至清
    償日止按週年利率5％計算之利息，並應自民國95年5月1日
    起至返還土地之日止，按月連帶給付原告11萬5,432元。(三)
    、原告願供擔保，請准宣告假執行。
二、被告抗辯：
(一)、被告己○○則以：伊於75年3月1日自訴外人蘇弗第之配偶韓
    如蕙處受讓坐落於系爭土地（重測前為正大段2小段48地號
    ）上建築房屋之權利，在其上建築門牌號碼臺北市○○○路
    85 巷53號之系爭房屋，居住使用迄今。蘇弗第當時任職於
    臺灣省政府衛生試驗所，與原告之前手即臺灣省政府間訂有
    租地建屋之契約，蘇弗第以其配偶名義與伊簽訂合約書，約
    定蘇弗第提供系爭土地，伊提供修繕房屋費用，在系爭房屋
    經營羊肉火鍋店，嗣因經營不善，遂改由伊經營服飾店，並
    按月向韓如蕙依照占股比例繳交租金。伊係基於契約關係，
    受讓訴外人蘇弗第向原告之前手臺灣省政府衛生試驗所租用
    系爭土地建築房屋之權利，伊為蘇弗第之繼受人，得繼受蘇
    弗第與原告前手間承租人之地位，原告於88年8月30日受讓
    系爭土地之所有權，依民法第425條規定，前揭租賃關係對
    原告仍繼續存在，伊自得主張基於租賃關係為有權占有。又
    ，原告於95年5月起訴，起訴前5年為90年5月，原告請求不
    當得利起算時點為89年5月，其請求超過起訴前5年之部分，
    已罹於時效，爰為時效抗辯。再者，伊於94年5月間向原告
    聲請承租系爭土地，原告曾於94年5月17日函覆說明占用國
    有土地使用補償金計算方式為公告地價之週年利率5％，縱
    認有不當得利之情形，伊所受之利益，應以上開標準計算等
    語，資為抗辯。並聲明：(一)、原告之訴及其假執行之聲請均
    駁回。(二)、如受不利之判決，願供擔保請准宣告免為假執行
    。
(二)、被告戊○○未於言詞辯論期日到庭，惟其具狀陳述略以：臺
    北市○○○路85巷53號房屋，所有權人為其胞弟即被告己○
    ○所有，其對該屋狀況並不了解，僅其戶籍依遷於被告己○
    ○戶籍內等語（本院卷第38頁）。
三、兩造不爭執之事實：
(一)、臺北市○○區○○段一小段206地號土地，所有權人為中華
    民國，其管理者於88年8月30日登記為原告（本院卷第7頁）
    。
(二)、系爭房屋坐落於系爭土地，占用系爭土地如附圖編號A所示
    部分，面積170.29平方公尺，被告己○○並占用系爭房屋旁
    之空地如附圖編號B所示部分，面積52.45平方公尺（本院卷
    第63頁、第65頁）。
(三)、系爭房屋係由被告己○○出資重建，被告己○○與原告並未
    訂立租用基地之契約（本院卷第48頁反面、第101頁）。
四、得心證之理由：
    本件原告起訴主張其為系爭土地之管理人，被告於其上搭蓋
    系爭房屋並占用系爭房屋旁邊空地，位置如附圖所示編號A
    、B部分，占用面積各為170.29平方公尺、52.45平方公尺之
    事實，業據提出系爭土地之土地登記第二類謄本、土地勘查
    表各1份及原告所屬臺灣北區辦事處書函4件為證，復經本院
    至現場勘驗屬實，有本院95年7月25日勘驗測量筆錄、臺北
    市中山地政事務所土地複丈成果圖在卷為憑（本院卷第62
    頁至第65頁），惟被告2人分別以前揭情詞置辯。是以，本
    件兩造主要之爭點即為：(一)、被告戊○○是否為系爭房屋之
    所有人？是否有無權占有系爭土地之情事？(二)、被告己○○
    是否無權占有系爭土地？(三)、原告請求被告返還不當得利有
    無理由？是否罹於消滅時效？不當得利之金額如何計算？茲
    分述如下：
(一)、被告戊○○是否為系爭房屋之所有人？是否有無權占有系爭
    土地之情事？
 1、按戶籍之設籍，係戶政機關依戶籍法第4條、第5條等規定所
    為之登記，乃戶政資料之行政管理，與房屋及房屋基地之使
    用是否符合私權無涉。
 2、查原告主張被告戊○○前曾與被告己○○共同申請承租系爭
    土地，且設籍於系爭房屋，認被告戊○○與被告己○○共同
    為系爭房屋之所有人並無權占有系爭土地云云，固據提出被
    告戊○○設籍於臺北市中山區○○○路85巷53號之戶籍謄本
    為證（本院卷第52頁）。惟戶籍之設籍與私權無涉已如前述
    ，不能僅以被告戊○○設籍於該址，即認定被告戊○○為系
    爭房屋之所有人，且縱使被告戊○○有具名申請承租系爭土
    地，亦不足證明被告戊○○有占用系爭土地之事實，況被告
    2人均否認被告戊○○為系爭房屋之所有人，被告戊○○辯
    稱其僅設籍於該址，對系爭房屋狀況並不了解；被告己○○
    自承系爭房屋為其出資重建，其為系爭房屋之所有權人，業
    已通過系爭房屋之申請保存登記等語，並提出「臺北市民e
    點通」之網路查詢紀錄影本1紙在卷為憑（本院卷第35、49
    頁），則不能僅以被告戊○○之設籍及向原告申請租用系爭
    土地之情事，率予認定被告戊○○為系爭房屋之所有人及有
    無權占用系爭土地之事實。原告既未能舉出其他證據以證明
    被告戊○○為系爭房屋之所有人，或有無權占有系爭土地之
    事實，則其對被告戊○○為本件請求，即屬無據，應予駁回
    。
(二)、被告己○○是否無權占有系爭土地？
 1、被告己○○自承未與原告訂有租用基地契約，其抗辯係於75
    年3月1日自訴外人蘇弗第之配偶韓如蕙受讓於系爭土地上建
    築房屋之權利，蘇弗第曾任職於臺灣省政府衛生試驗所，與
    原告之前手即臺灣省政府間訂有租地建屋契約，原告於88
    年8月30日受讓系爭土地之所有權，依民法第425條規定，基
    於租賃關係，其有權占有系爭土地云云，並提出合約書影本
    1件為證，惟此為原告所否認。查被告己○○提出之合約書
    僅記載：由被告己○○提供資金40萬元，作為重建整修臺北
    市○○○路85巷53號房屋之工程款等語，且僅有韓如蕙之具
    名（本院卷第72頁），不能證明韓如蕙與蘇弗第之關係，及
    韓如蕙、蘇弗第有何使用系爭土地之合法權利；且行政院衛
    生署藥物食品檢驗局96年1月29日以藥檢總字第0960000914
    號函函復本院表示：其於67年年5月26日承接臺灣省政府衛
    生試驗所部分業務，該局現存人事資料並無蘇弗第任職記載
    ，該局經管之土地亦無臺北市○○區○○段一小段206地號
    土地等語，有該函在卷為憑（本院卷第92頁），並無證據證
    明被告己○○所稱訴外人蘇弗第與臺灣省政府衛生試驗所間
    有租地建屋之契約存在之事實，被告己○○抗辯其自訴外人
    蘇弗第受讓對系爭土地之租賃關係顯屬無據。此外，被告己
    ○○復未舉證證明其曾獲原告同意使用系爭土地以搭蓋系爭
    房屋，自不能認被告有何占有使用系爭土地之權源存在，因
    此，被告辯稱對系爭土地為有權占有云云，並不足採。
 2、按所有人對於無權占有或侵奪其所有物者，得請求返還之。
    對於妨害其所有權者，得請求除去之，民法第767條定有明
    文。如前所述，系爭土地之所有人係中華民國，原告為管理
    人，被告己○○所有之系爭房屋占用系爭土地面積為170.29
    平方公尺（即附圖所示編號A部分），並占用系爭房屋旁邊
    之空地面積為52.45平方公尺，有土地登記謄本、本院95年7
    月25日勘驗測量筆錄、臺北市中山地政事務所土地複丈成果
    圖各1份在卷足稽（本院卷第7頁、第62至65頁），被告己○
    ○並無使用系爭土地之合法權源，則原告依民法第767條規
    定，請求被告拆除如附圖編號A部分所示之系爭房屋（面積
    170.29平方公尺），並將該屋旁同為被告己○○管領使用之
    如附圖編號B部分所示之空地52.45平方公尺騰空返還予原告
    ，洵屬有據，應予准許。
(三)、原告請求被告返還不當得利有無理由？是否罹於消滅時效？
    不當得利之金額如何計算？
 1、按無法律上之原因而受利益，致他人受損害者，應返還其利
    益，民法第179條定有明文；又無權占有他人土地，可能獲
    得相當租金之不當得利，此為社會通常觀念；租金之請求權
    因5年間不行使而消滅，民法第126條亦有明文，無法律上之
    原因而獲得相當於租金之利益，致他人受損害時，如該他人
    返還利益請求權已逾租金短期消滅時效之期間，對於相當於
    已罹消滅時效之租金之利益，不得依不當得利之法則，請求
    返還（最高法院61年台上字第1695號判例意旨、最高法院65
    年度第5次民庭庭推總會議決定 (二)、49年台上字第1730號
    判例意旨參照）。再者，消滅時效，因請求而中斷；時效因
    請求而中斷者，若於請求後6個月內不起訴，視為不中斷，
    民法第129條第1項第1款、第130條分別定有明文。
 2、如前所述，並無證據證明被告戊○○無權占有系爭土地，原
    告請求被告戊○○返還不當得利，即屬無據。而被告己○○
    自78年8月9日在臺北市中山區○○○路85巷53號1樓經營「
    己○○服飾行」，有被告己○○提出之營利事業登記抄本在
    卷可稽（本院卷第25頁），被告己○○亦不爭執，堪認自斯
    時起被告己○○即無權占用系爭土地，取得相當於租金之不
    當得利，原告依不當得利之法律關係，請求被告己○○返還
    其無權占用系爭土地所得之不當得利，於法有據。又，如上
    開說明，原告之返還利益請求權，已逾租金短期時效5年之
    期間，債務人為時效之抗辯者，不得請求。原告雖以其自89
    年5月通知被告繳錢，請求被告給付自89年5月計算之不當得
    利，惟原告於89年5月為請求時，未於請求後6個月內起訴，
    消滅時效視為不中斷。查原告於95年5月24日提起本件訴訟
    （本院卷第2頁），被告己○○以起訴前5年為90年5月，原
    告請求不當得利之起算時點自89年5月，對於超過90年5月之
    前之請求部分，已罹於消滅時效，主張時效抗辯（本院卷第
    71頁、第81頁），自屬可採。
 3、按城市地方租用基地建築房屋之租金，依土地法第105條準
    用同法第97條規定，以不超過土地申報總價年息10％為限。
    所謂土地之總價額，係指土地所有人依土地法申報之地價即
    法定地價，而公有土地則以公告地價為申報地價，免予申報
    ，土地法施行法第25條、平均地權條例施行細則第21條定有
    明文。又基地租金之數額，除以基地申報地價為基礎外，尚
    須斟酌基地之位置，工商業繁榮之程度，承租人利用基地之
    經濟價值及所受利益等項，並與鄰地租金相比較，以為決定
    （最高法院68年台上字第3071號判例可資參照）。土地法第
    97條第1項限制房屋租金之規定，應僅限於城巿地方供住宅
    用之房屋，始有其適用，至非供居住之營業用房屋並不涵攝
    在內，此觀該條項立法本旨側重「防止房屋所有權人乘機哄
    抬租金，造成城巿居住問題」及同法第三編第三章「房屋及
    基地租用」第94條至第96條均就「城巿住宅用房屋」設其規
    範暨該條項蘊含摒除「城巿營業用房屋」在外之「隱藏性法
    律漏洞」有以「目的性限縮解釋」補充必要自明。且該條項
    所稱之「城巿地方」，亦祗指依法發布都市計畫內之全部土
    地而言，參酌平均地權條例第三條及土地稅法第八條之規定
    益為灼然（最高法院93年台上字第1718號判決）。經查，系
    爭土地坐落於臺北市○○○路85巷巷內，屬城市地方土地，
    被告占用之建物乃作為經營服飾行營利使用，對面有7-11便
    利商店，位於長安東路與南京東路中間，面臨6米半之巷道
    ，旁邊有興光幼稚園、洗衣店、酒店、胡椒蝦餐廳等有本院
    勘驗測量筆錄在卷為憑（本院卷第63頁），爰斟酌系爭建物
    係營業用途，且附近屬商業繁榮地區，交通發達等情形，本
    院認原告主張其租金應以土地及建物申報價額之年息10%計
    算，尚屬適當。被告己○○無權占用系爭土地如附圖所示A
    部分之面積為170.29平方公尺、B部分面積為52.45平方公尺
    ，面積合計222.74平方公尺，原告主張系爭土地自89年7 月
    至92年12月之公告地價為每平方公尺62,304元，自93年1 月
    起每平方公尺之公告地價為62,184元，有土地登記第二類謄
    本1件（本院卷第7頁）附卷可參，並為被告己○○所不爭執
    。故原告依據民法第179條、土地法第105條準用同法第97條
    等規定，請求被告己○○給付自90年5月起至95年4月止，相
    當於租金之不當得利金額6,93萬2,559元【計算式：(1)90年
    5月至92年12月：系爭土地公告地價每平方公尺62,304元×
    被告己○○無權占有之面積222.74平方公尺×年息10％×（
    2+8/12）＝3,700,691元（元以下四捨五入）；(2)93年1月1
    日至95年4月：系爭土地公告地價每平方公尺62,184元×被
    告己○○無權占有之面積222.74平方公尺×年息10％×（2+
    4/12）＝3,231,868元（元以下四捨五入）；(1)+(2)＝6,93
    2,559元】，及自起訴狀繕本送達之翌日即95年6月2日起至
    返還上開占用土地之日止，按年息5％計算之利息，及自95
    年5月1日起至返還土地之日止，按月給付11萬5,423元（計
    算式：系爭土地公告地價每平方公尺62,184元×被告己○○
    無權占用之面積222.7 4（平方公尺）×年息10％×1/12＝
    115,423元）部分，為有理由，應予准許；原告逾此部分之
    請求，則無理由，不應准許。
五、本件原告勝訴部分，原告及被告己○○分別陳明願供擔保，
    請求准予宣告假執行或免為假執行，經核無不合，爰分別酌
    定相當之擔保金額，予以准許（註：以系爭土地95年5月之
    公告地價每平方公尺62,184元乘以被告己○○無權占用之面
    積222.74平方公尺）。至原告敗訴部分，其假執行之聲請即
    失所附麗，應予駁回。
六、本件事證已臻明確，兩造其餘之攻擊防禦方法，核與判決結
    果無影響，爰不一一論述，附此敘明。
七、訴訟費用負擔之依據：依民事訴訟法第79條。
中　　華　　民　　國　　96　　年　　4 　　月　　30　　日
                   民事第六庭    法　官   楊晉佳
以上正本係照原本作成。
如對本判決上訴，須於判決送達後二十日之不變期間內，向本院
提出上訴狀。
中　　華　　民　　國　　96　　年　　4 　　月　　30　　日
                                 書記官   朱俶伶
